【裁判字號】    99,上易,761
【裁判日期】    991123
【裁判案由】    損害賠償
【裁判全文】
臺灣高等法院民事判決                 99年度上易字第761號
上  訴  人  吳銘豐
被上訴人    游玉玲
上列當事人間請求損害賠償事件，上訴人對於中華民國99年5月
31日臺灣士林地方法院99年度訴字第139號第一審判決提起上訴
，本院於99年11月9日言詞辯論終結，判決如下：
    主  文
上訴及假執行之聲請均駁回。
第二審訴訟費用由上訴人負擔。
    事  實
一、上訴人起訴主張略以：被上訴人游玉玲於民國97年12月4日
    下午3時50分許，於臺北縣汐止市○○路○段之「好市多賣場
    」地下1樓停車場，與同欲在該處停車之上訴人發生停車糾
    紛，雙方因而互起口角，竟在不特定人得見聞下，當場對著
    證人即好市多賣場員工童駿紘指著上訴人：「他是神經病，
    那個人有問題，不要理他。」屈辱上訴人，被上訴人並用兩
    隻手指頭在太陽穴附近轉動而侵害上訴人之名譽。上訴人自
    受辱起即97年12月4日至98年4月2日，長達五個月時間，因
    每天無法入睡，導致精神萎靡，遂鼓起勇氣赴醫學中心掛精
    神科門診，自此每日須依賴安眠藥及肌肉鬆弛劑始能入睡，
    爰依法請求首度就診迄今及將來之預計應支出之醫療費用新
    臺幣(下同)2萬元，勞動能力減損50萬元、非財產上之損害
    賠償8萬元，並為起訴聲明：被上訴人應給付上訴人60萬元
    ，及自起訴狀繕本送達翌日起，至清償日止，按週年利率百
    分之五計算之利息；並願供擔保請准宣告假執行。
二、被上訴人則以：兩造素昧平生又無無仇，被上訴人並無侮
    辱上訴人之意圖，縱被上訴人曾對著證人童駿紘說：他是神
    經病，不要理他等語，也非公然侮辱。證人童駿紘證述之對
    話內容係上訴人說有人要破壞他的車子，問證人要如何處理
    ，被上訴人就指著上訴人對證人說:「他是神經病，不要理
    他......」，依前後口語文句及具體個案判斷，被上訴人顯
    然係在「阻止」，並「要求證人勿理會原告」脫口說出此等
    語句，係對發生爭執事件之感慨評價及阻止事態擴大之作為
    ，而不應認足以污衊或貶損上訴人之名譽，且上訴人及證人
    童駿紘於刑事案件偵審時，供述前後不一，自難認被上訴人
    有不法侵害上訴人之名譽權。縱認被上訴人有侮辱上訴人之
    行為，惟上訴人罹患環境適應障礙併焦慮情緒，無法入睡，
    難認與被上訴人之上開行為有何相當因果關係存在等語置辯
    。
三、原審判決被上訴人就慰撫金部分應給付上訴人3萬元，及自
    98年10月17日起至清償日止之法定利息。上訴人其餘之訴駁
    回。並依職權宣告假執行。上訴人就其敗訴部分全部不服，
    提起上訴，並聲明：一原判決不利於上訴人之部分廢棄；二
    上開廢棄部分，被上訴人應再給付上訴人57萬元，及自98年
    10月17日起至清償日止之法定利息；三願供擔保請准宣告假
    執行。被上訴人未提上訴或附帶上訴，對於上訴人之請求則
    聲明上訴駁回，如受不利判決，願供擔保請准免為假執行。
四、查上訴人主張被上訴人於前揭時、地對上訴人公然侮辱，造
    成損害，被上訴人否認，並以前詞置辯。本件之爭點厥為一
    被上訴人是否對上訴人公然侮辱而侵害上訴人之名譽權？二
    上訴人得請求之損害賠償若干？茲分述如下：
(一)、關於爭點一部分：
  1.按因故意或過失，不法侵害他人之權利者，負損害賠償責任
    。故意以背於善良風俗之方法，加損害於他人者亦同。民法
    第184條第1項定有明文。
  2.查被上訴人於前揭時、地對著證人童駿紘指著上訴人稱「他
    是神經病，那個人有問題，不要理他。」等語，並用兩隻手
    指頭在太陽穴附近轉動等情，業據上訴人迭於警、偵及刑事
    庭審理時陳述綦詳（見臺灣士林地方法院檢察署98年度偵字
    第2665號卷第10至11頁、第35至36頁，原法院98年度易字第
    494號刑事卷第40至41頁）。核與目擊證人童駿紘於所證（
    同上偵字第2665號卷第12至13頁、第29至31頁，原法院98年
    度易字第494號刑事卷第14至21頁），互核大致吻合。按證
    人童駿紘係現場目擊之賣場員工，本與被上訴人素不相識，
    當無甘冒偽證罪責而設詞誣陷被上訴人之理，其證詞無偏頗
    之虞，足以採信，而被上訴人亦不否認於上揭時、地脫口而
    出神經病、有問題、不要理他等語，與證人童駿紘所述相符
    ，堪認上訴人前開主張之事實，應可採信。而原法院刑事庭
    就前揭上訴人主張之事實，以98年度易字第494號刑事判決
    被上訴人犯公然侮辱罪，處拘役20日，得易科罰金，上訴後
    ，業經本院刑事庭駁回上訴在案等情，業經本院職權調卷核
    閱屬實。被上訴人公然侮辱之事實，足以認定。
  3.被上訴人雖辯稱兩造不相識，伊無公然侮辱之意圖，且上訴
    人及證人童駿紘於前開刑事案件先後所述不同，顯有誤認，
    應無可採云云。然被上訴人於不特定多數人得進出、見聞之
    大賣場，對於上訴人指稱神經病並以兩隻手指頭在太陽穴附
    近轉動，構成公然侮辱，已如前述，而刑事判決亦同此認定
    ，被上訴人否認有公然侮辱故意云云，洵無可取。又一般人
    之陳述，往往因其本身對事實的認知、記憶、陳述及問話之
    方式與問答之環境而有些許之不同，若其所述之基本事實均
    為一致，即難僅以該人所述與重要事實無涉之細節有所出入
    即認其人所述均無可採。本件上訴人與證人童駿紘所言，關
    於公然侮辱之重要基礎事實大致相符，依前開說明，自難僅
    以其等就與重要基本事實無涉部分所述有所出入，即排除其
    等之證言，而認其等所述均無可採。是被上訴人上開所辯尚
    難憑採。再者上揭刑事案件業經判決確定後執行完畢，業已
    調卷查明如前述，被上訴人亦不再爭執(本院卷第45頁)，益
    證上訴人與證人童駿紘所述非虛，細節雖有些微不同，但公
    然侮辱部分所陳並無二致，堪以採信。
(二)、關於爭點二部分:
  1.按侵權行為損害賠責任者，除須主觀上有故意或過失外，客
    觀上亦須有不法加害行為，致侵害他人權利，而受有損害，
    且加害行為與受侵害之權利間，權利與損害間均須具有相當
    因果關係存在。而所謂之相當因果關係係指，以行為人之行
    為所造成的客觀存在事實，為觀察之基礎，並就此客觀事實
    ，依吾人智識經驗判斷，通常均有發生同樣結果之可能者，
    該行為人之行為與損害間，即有相當因果關係(最高法院76
    年臺上字第158號、82年台上字第2161號判決意旨參照)。
  2.上訴人請求醫療費用2萬元及勞動能力損失50萬元部分：此
    部分請求雖提出醫療費收據、診斷證明書、生化檢驗報告、
    藥物袋、上訴人所經營公司96及97年度營利事業所得稅結算
    申報書、96及97年員工薪資表、決標公告等為證，固非無見
    。惟查：
    醫療費2萬元部分：
      上訴人出現焦慮及失眠症狀，經診斷罹患環境適應障礙併
      焦慮情緒，有診斷證書明卷內可稽，堪以採信。此等焦慮
      、失眠症狀是否因被上訴人之前揭行為所致，亦即由互不
      認識又無怨隙之被上訴人因前述偶發、單一事故之話語及
      手勢刺激而導致，不無疑義，而前揭醫療收據、診斷證明
      書、生化檢驗報告、藥物袋等均係於98年4月2日以後至99
      年9月4日(本院卷第48至60頁)，距事故發生97年12月4日
      時間已久，難以證實與前述公然侮辱有關；再者，如長期
      處於壓力情境或突遇重大變故，致罹身心疾病，不無可能
      ；惟上訴人僅一陌生人之幾句不當話語及手勢之單一偶發
      事故，即謂有環境適應障礙併焦慮情緒，則不免速斷。考
      諸上訴人自營公司、照顧家庭妻小，工作壓力大經濟負擔
      重(本院卷第46頁背面)，過度操勞亦屬可能。則上訴人主
      張其患環境適應障礙併焦慮情緒之身心疾病，係被上訴人
      造成，並請求給付醫療費用2萬元云云，難謂可取。
    勞動損失50萬元部分：
      (1)上訴人固提出員工薪資表、96及97年度營利事業所得稅
        結算申報書為證。惟該薪資表僅得證明上訴人曾有僱用
        並發放表載之員工及薪資，而96及97年度營利事業所得
        稅結算申報書雖能證明其所營公司之營業收入總額有所
        減少，惟營業額減少之原因眾多，有大環境景氣之興衰
        、經濟之蕭條與回暖、物價波動、同行之競爭..等不一
        而足，尚難率爾直斷上訴人此部分損失係被上訴人前開
        行為所導致。
      (2)上訴人另出決標公告(原審卷第94至108頁)，該決標公
        告亦僅得證明上訴人所經營之公司曾參與投標及是否得
        標之客觀事實，亦無法證明無法得標之原因係與被上訴
        人前開侵權行為有關。
      (3)是以，上訴人前開身心病症及營業額之減損，尚難證實
        與被上訴人前開侵權行為間具有相當因果關係。是上訴
        人此部分請求，洵屬無據。
  3.精神慰撫金部分：
    按不法侵害他人之身體、健康、名譽、自由、信用、隱私
      、貞操，或不法侵害其他人格法益而情節重大者，被害人
      雖非財產上之損害，亦得請求賠償相當之金額。其名譽被
      侵害者，並得請求回復名譽之適當處分。民法第195條第1
      項定有明文。
    查被上訴人於上開時地為侵權行為，業如前述，被上訴人
      以抽象地指述上訴人「神經病」、「有問題」，並用兩隻
      手指頭在其太陽穴附近轉動，依社會通念，其意係指上訴
      人之頭腦有問題，自足以貶損上訴人於社會之評價，而毀
      損他人名譽，應負損害賠償責任。上訴人依民法第195 條
      第1項前段之規定，請求被上訴人賠償其非財產上損害，
      即屬有據。按非財產上之損害，其核給之標準固與財產上
      損害之計算不同，然非不可斟酌雙方身分資力與加害程度
      ，及其他各種情形核定相當之數額，最高法院51年台上字
      第223號判例意旨足資參照。本院審酌上訴人為大學畢業
      ，現為公司負責人，97年間月薪3萬6000元，另有盈餘分
      配及租金收入，年收入上百萬元，名下有數筆不動產及汽
      車一輛，而被上訴人為專科畢業，97年間月薪4萬2000元
      ，年收入約70萬元，名下有二筆不動產及車輛一台，此有
      稅務電子閘門財產所得調件明細表在卷可佐(原審卷第14
      至19頁)，以及被上訴人侵害上訴人名譽權之手段、方法
      、態度、情節，侵害程度尚屬輕微，並審酌兩造之家庭、
      經濟狀況等一切情狀，認為上訴人請求賠償3萬元，應屬
      適當，逾此範圍，即無理由。
五、綜上所述，上訴人主張被上訴人侵害名譽權可採，據此請求
    精神慰撫金3萬元(此部分未上訴已確定)，為有理由。上訴
    人就其敗訴部分，主張應再給付醫療費、勞動損失及精神慰
    撫金部分，為不足採，被上訴人抗辯尚屬可信。從而，上訴
    人主張本於侵權行為依民法第184條、第195條規定，請求被
    上訴人應再給付57萬元，為無理由，不應准許。其假執行之
    聲請亦失所附麗，應併予駁回。原審為上訴人敗訴之判決，
    及駁回其假執行之聲請，並無不合。上訴意旨指摘原判決不
    當，求予廢棄改判，為無理由，應予駁回。
六、本件判決之基礎已臻明確，兩造其餘攻擊防禦方法、主張舉
    證及證據調查之聲請，於判決結果不生影響，無一一審究之
    必要，附此敘明。
七、據上論結，本件上訴為無理由，依民事訴訟法第449條第1項
    、第78條，判決如主文。
中    華    民    國    99    年    11    月    23    日
                    民事第十三庭
                        審判長法  官  林金村
                              法  官  陳秀貞
                              法  官  周祖民
正本係照原本作成。
不得上訴。
中    華    民    國    99    年    11    月    24    日
                              書記官  蕭進忠

司法院資訊處製作；財團法人民間司法改革基金會備份。
